【裁判字號】    98,消債更,177
【裁判日期】    981224
【裁判案由】    聲請更生程序
【裁判全文】
臺灣彰化地方法院民事裁定           98年度消債更字第177號
聲  請  人
即債務人    甲○○
代理人  汪紹銘律師
上列聲請人因消費者債務清理事件聲請更生，本院裁定如下：
    主  文
更生之聲請駁回。
聲請費用由聲請人負擔。
    理  由
一、按債務人不能清償債務或有不能清償之虞者，得依本條例所
    定更生或清算程序，清理其債務，消費者債務清理條例第3
    條定有明文。又債務人對於金融機構因消費借貸、自用住宅
    借款、信用卡或現金卡契約而負債務，在聲請更生或清算前
    ，應提出債權人清冊，以書面向最大債權金融機構請求協商
    債務清償方案，並表明共同協商之意旨。協商不成立時，應
    付與債務人證明書。債務人與金融機構協商成立者，不得聲
    請更生或清算。但因不可歸責於己之事由，致履行顯有重大
    困難者，不在此限，消費者債務清理條例第151條亦定有明
    文。
二、衡諸債之關係，係以當事人間之信賴關係為基礎，當事人於
    追求自己之利益之際，亦應顧及對方之利益，並考量債權債
    務在社會上之作用，本於誠實及信用之原則，行使債權及履
    行債務。是以債務人若因客觀經濟情況致不能清償債務或有
    不能清償之虞，固得依消費者債務清理條例所定更生或清算
    程序，清理其債務。惟若依債務人之工作收入及財產狀況，
    既有能力負擔債權人提出之協商條件，自難認其有不能清償
    債務或有不能清償之虞（本院98年度消債更字第179號、98
    年度消債更字第11號、98年度消債更字第105號、98年度消
    債更字第198號、98年度消債更字第272號等民事裁定參照）
    。亦即對於履行債權人提出之債務清償方案並無重大困難，
    僅係為圖謀減免債務，而不為債務清償方案之允諾，自有違
    債權契約為誠信契約之本旨，故依消費者債務清理條例第1
    條規定之立法目的，應不得聲請更生或清算，始能避免肇致
    道德危險。另聲請更生或清算不合程式或不備其他要件者，
    法院應以裁定駁回之，但其情形可以補正者，法院應定期間
    先命補正，復為同條例第8條所明定。
三、本件聲請意旨略以：聲請人現無財產，平均每月收入新臺幣
    （下同）45,000元，但每月生活及扶養開支需34,733元，負
    債總額為3,097,274元，曾以書面向最大債權申請協商，而
    協商不成立。聲請人現在負債總額已超過資產總額甚多，已
    有不能清償之虞，為此爰聲請准予更生等語。
四、經查：
（一）依聲請人陳報之財產及收入狀況說明書，聲請人最近95、
      96年平均收入為46,594元，其最近一年之薪資為每月48,
      299 元，現時每月薪資則為45,000元。查聲請人主張其每
      月支出父親保費1,833 元、水電費3,250 元、電話費1,00
      0 元、網路費800 元、有線電視600 元、交通費3,000 元
      、餐費5,000 元、醫療費1,000 元、瓦斯費2,000 元、利
      息1,250 元及其父親、母親及兄之扶養費共15,000元，合
      計每月平均需支出34,733元云云。惟消費者債務清理條例
      之立法目的，乃在使陷於經濟上困境之消費者，得藉由更
      生或清算程序，清理債務，以妥適調整其與債權人之權利
      義務關係，並非幫助債務人保持其舊有之生活水平，故債
      務人果有不能清償債務或有不能清償之虞等情事，其生活
      程度自應受相當之限制，否則對債權人即屬不公。故於評
      估債務人是否有不能清償債務之情事時，並非由債務人任
      意主張其基本生活費用之數額，應秉持儘速清理債務並維
      持基本生活之精神，為合理判斷，以免造成濫用更生之債
      務清理程序。本件聲請人積欠之債務總金額為3,097,274
      元，姑不論其有多筆不當浪費如KTV消費與銀樓消費（多
      筆）、美容坊、汽車旅館、視聽歌唱、金倫商行（詳如卷
      內明細表），則聲請人既已負債，本應盡力節約支出，撙
      節開銷，而非繼續慣常之寬逸生活，爰參酌行政院主計處
      公佈之98年度臺灣省每人每月最低生活費用為9,829元作
      為其個人每月必要支出金額之計算標準（該最低生活費用
      即包括食、衣、住、行等費用在內）。
（二）聲請人主張其每月支出父親朱邦彥、母親朱楊招治及兄朱
      明宏15,000元之扶養費云云。惟按負扶養義務者有數人而
      其親等同一時，應各依其經濟能力，分擔義務。受扶養權
      利者，以不能維持生活而無謀生能力者為限。前項無謀生
      能力之限制，於直系血親尊親屬，不適用之。因負擔扶養
      義務而不能維持自己生活者，免除其義務。但受扶養權利
      者為直系血親尊親屬或配偶時，減輕其義務。扶養之程度
      ，應按受扶養權利者之需要與負扶養義務者之經濟能力及
      身分定之，民法第1115條第3項、第1117、1118、1119條
      均定有明文。查聲請人之父朱邦彥名下有坐落彰化縣埔心
      鄉○○段油車店小段264號土地一筆及埔心鄉○○村○段
      ○○路111號房屋，此有本院依職權調閱之稅務電子閘門
      財產所得調件明細表可按，足徵聲請人之父親朱邦彥並無
      不能維持生活之情事，依上揭法條規定，並非受扶養權利
      人。聲請人主張每月應支付父親扶養費部分，即無理由，
      應予剔除。退步言，縱依聲請人所述，其父母親二人均受
      扶養，然計有5個扶養義務人。且聲請人現既因積欠銀行
      上開債務，仍應視其經濟能力負擔扶養費用，而不應由其
      分擔過多之扶養費，聲請人亦未說明何以其他扶養義務人
      不分擔扶養費。是本件受扶養權利人朱邦彥、朱楊招治既
      有5個扶養義務人，其扶養費用即應由渠等平均分擔，是
      每人分擔金額為3,932元（計算式：9,829×2÷5＝3,932
      ）。又聲請人之兄朱明宏為56年9月25日出生，年約42歲
      ，應仍有謀生能力，且聲請人亦未敘明有何受其扶養之必
      要，是聲請人此部分扶養費之主張，亦應予剔除。
（三）次按消債條例所定協商前置程序之意旨，在使金融機構與
      債務人就特定種類之債務清理事務上，利用法院程序外解
      決之協商機制，為迅速有效之自主性解決；而此一程序之
      進行，有賴當事人間之協力配合，本於誠信為基礎，形成
      債務清理之共識，並藉由法院之事後核可，賦予協商內容
      作為執行名義之正當性。苟債務人為直接進入更生程序，
      而於前置協商程序時，故意使協商破裂，雖有債務協商不
      成立之形式，然藉由此方式造成此等結論，難謂債務人有
      進行債務清理之誠意可言。查聲請人雖稱其有不能清償之
      情事前曾提出債權人清冊，以書面向最大債權金融機構，
      請求共同協商債務清償方案，惟遭強制扣薪致協商不成立
      云云，惟查，聲請人雖遭本院95年度執字第1659號執行命
      令強制執行扣薪資三分之一，然此係肇因於部分債權人業
      已依強制執行程序，扣押其每月薪津債權三分之一，倘若
      聲請人與各債權銀行成立一致性協商方案，則個別之強制
      執行程序不得繼續，前述扣押薪津每月三分之一之執行程
      序即為停止，況該強制執行之債權並非經抵押設定應優先
      清償之債權，因此，聲請人每月之實際收入不得扣除經法
      院強制執行扣押之金額。復依聲請人現每月收入45,000
      元計算，經扣除聲請人本人及父母雙親每月必要支出金額
      後，尚有31,239元可供清償債務（計算式：45,000-9,
      829-3,932=31,239），如剔除聲請人之父朱邦彥之扶養支
      出，則聲請人每月可供清償債務之金額更逾31,239元，而
      本件台新銀行既願提出120期，零利率之還款方案（依債
      務人陳報之債務總金額，每期約還款25,811元），以聲請
      人每月生活支出至少尚有31,239元左右可供清償債務，足
      見其有能力負擔最大債權銀行台新銀行所提出之協商條件
      ，顯非無法履行協商條件，難認其有不能清償債務或有不
      能清償之虞，堪認聲請人無參與前置協商之誠意。
五、綜上所述，本件聲請人有能力負擔最大債權銀行台新銀行所
    提出之協商條件，難認其有不能清償債務或有不能清償之虞
    ，聲請人恣意拒絕其可負擔之協商條件，顯無參與前置協商
    之誠意，其提出本件更生聲請，核與消費者債務清理條例第
    3條規定更生要件不符，且此要件之欠缺無從補正，依上說
    明，自應駁回本件更生之聲請，以衡平債權人之權益，爰裁
    定如主文。
中    華    民    國    98    年    12    月    24    日
                  民事第一庭    法  官  施坤樹
以上正本係照原本作成。
如不服本裁定，應於裁定送達後10日內，以書狀向本院提出抗告
，併繳納抗告費新台幣壹仟元。
中    華    民    國    98    年    12    月    24    日
                                書記官  施嘉玫


司法院資訊處製作；財團法人民間司法改革基金會備份。
